【裁判字號】    88,訴,833
【裁判日期】    890112
【裁判案由】    回復原狀等
【裁判全文】
臺灣彰化地方法院民事判決  八十八年度訴字第八三三號
    原      告  乙○○
    被      告  甲○○
    訴訟代理人  丙○○
右當事人間請求回復原狀等事件，本院判決如左：
    主      文
原告之訴及假執行之聲請均駁回。
訴訟費用由原告負擔。
    事      實
甲、原告方面：
一、聲明：求為判決（一）被告應給付原告新台幣（下同）一百五十七萬一千四百五
    十元，及其中三十二萬元自民國八十八年六月十五日起，其中一百二十五萬元一
    千四百五十元自起訴狀繕本送達翌日起至清償日止，按年息百分之五計算之利息
    。（二）訴訟費用由被告負擔。（三）願供擔保請准宣告假執行。
二、陳述：
（一）被告於八十八年六月十五日，與原告訂立不動產買賣契約書，將坐落彰化縣彰
      化市○○段大竹小段一六四之四地號土地及其上建號一二五六號門牌號碼彰化
      縣彰化市○○路四十巷十二號房屋，以總價三百二十萬元出售與原告，並由原
      告當場交付定金三十二萬元，約定其於款項分期支付：１、備證款三十二萬元
      ２、完稅款三十二萬元３、尾款二百二十四萬元。其中之貸款為勞工貸款。另
      特別約定：本買賣標的物須辦理建物分割，分割後始辦理被證事項，買方即原
      告承買為門牌號碼彰化縣彰化市○○路四十巷十二號之部分，面積依地政事務
      所分割為準，分割費用由賣方即被告負擔，此有不動產買賣契約書為憑。
（二）由於原告原具有勞工身分（八十八年四月間退休），原告一生打拼，好不容易
      想要購置勞工貸款之成屋，經參加行政院勞工委員會舉辦之八十七年十一月十
      日輔助勞工建購住宅貸款抽籤活動，抽籤號碼為0000000號（彰化縣政
      府勞工科收編為３７─０１８７６號），嗣經抽中，獲准該項貸款一百六十萬
      元，分三十年長期低利百分之五點０七五償還本息，展延期限至八十八年九月
      三十日止，此有彰化縣政府八十八年六月二十五日八八彰府勞福字第一一八七
      八四號函為憑。原告乃於訂約時，一再向被告叮嚀，該項勞工貸款得來不易，
      必須保證在八十八年九月三十日以前，可以辦理產權移轉及貸款手續，原告才
      要購買，因此，買賣契約書第二條特別約定買賣價金之尾款，係要以勞工貸款
      支付。原告在簽約之前，還特別問被告之代理人丙○○（即被告之女兒）到底
      有無把握該期限，如無把握，原告將不要購買該屋，而另覓他屋承購，以期把
      握辦理勞工貸款之時效。惟丙○○卻信誓旦旦向原告表示：絕無問題，一定來
      得及辦理建物分割及產權移轉登記，可順利配合辦理勞工貸款云云，因此，原
      告始同意簽約，並付訂金三十二萬元，另預繳規費一萬元。
（三）詎料，被告自訂約後，均隱瞞該建物無法辦理分割之瑕疵，讓原告苦苦等候，
      原告向其詢問辦理結果如何？被告之女兒即其代理人則諉稱：已經在辦理，快
      出來了，快出來了等語。嗣原告已等候將近三個月，竟無任何消息，乃親自向
      代書當面詢問結果，經告知該建物已無法辦理分割，至此原告始知被告已露出
      馬腳，乃於八十八年八月三十日以彰化支十二第八十號存證信函催被告於八十
      八年九月三日以前出面處理，惟被告代理人丙○○僅以彰化過溝仔郵局第一五
      一號存證信函坦承該建物無法辦理分割，瘸無誠意依違約之規定處理，有該存
      證信函二件為憑。而彰化縣政府核准之勞工貸款展期至八十八年九月三十日，
      即將到期，被告已確定無法辦理建物分割即產權移轉登記，該勞工貸款，因被
      告之不誠實，無法履約，致原告無法以向被告購買之房屋及土地設定抵押權擔
      保而貸得，造成原告嚴重之損失，而原告又因退休，已喪失勞工之資格，根本
      無法再參加勞工貸款之抽籤，顯見被告違約造成原告損失之重大。
（四）兩造訂立之不動產買賣契約書第五條明白約定：賣方對買賣標的物，負物及權
      利之瑕疵擔保責任。又第九條約定：賣方如未依本契約之約定履行（給付遲延
      、給付不能、不為給付），每逾一日（自逾期日起致完全給付日止），賣方應
      按每日買方已給付之價款千分之０點五計算之違約金給付買方。如經買方通知
      限期履行，逾期仍不履行時，買方得解除本契約，賣方並應將買方所給付之價
      款加倍返還買方，作為違約賠償。查系爭建物已確定無法辦理分割，為被告於
      存證信函中所自承，顯屬給付不能。是原告自得依民法第二百五十六條規定，
      解除買賣契約。而被告未於原告所定催告期限內（八十八年九月三日以前），
      履行契約，原告依上開契約之約定及民法第二百五十四條規定，亦得解除買賣
      契約，茲以起訴狀繕本之送達，向被告為解除契約之意思表示，被告依買賣契
      約書第九條之約定自應按所收取之定金三十二萬元加倍返還原告。因此原告請
      求被告給付六十四萬元。其中三十二萬元應自受領時起，按年息百分之五計算
      利息（民法第二百五十九條第二款規定），其餘三十二萬元，自起訴狀繕本送
      達翌日起至清償日止，按年息百分之五計算之利息。
（五）按解除權之行使，不妨礙損害賠償之請求，為民法第二百六十條所明定，查被
      告不履行契約，使原告無法以三十年長期低利百分之五點０七五貸得一百六十
      萬元，如按目前金融機關抵押貸款利率百分之八點二計算，差額為百分之三點
      一二五，則一百六十萬元按年息百分之三點一二五計算，原告每年即損失五萬
      元（將來如利率調高，原告受損更多），期間三十年，依霍夫曼計算法，扣除
      中間利息，原告三十年共可向被告一次請求賠償九十三萬一千四百五十元之損
      害。
三、證據：提出不動產買賣契約書影本一件、彰化縣政府八十八年六月二十五日八八
    彰府勞福字第一一八七八四號函影本一件、存證信函影本二份為證。
乙、被告方面：
一、聲明：求為判決駁回原告之訴及其假執行之宣告。
二、陳述：
（一）兩造簽約時，曾附註特別條例：「買賣雙方合意，本買賣標的物須辦理建物分
      割，分割後使辦理備證事項」，但經查該建物礙於種種法令之限制，致無法辦
      理分割，而如此結果已與當初簽約之條件相違背，因本買賣成立之先決條件，
      必須辦理分割，而不能分割乃政府法令之限制，斷無歸咎任何一方之理，而既
      不能分割，自無可能買賣，故契約根本無法成立，故被告同意解除契約，返還
      三十二萬之訂金，此點已在被告之存證信函中表白過，根據民法第二百四十六
      條，以不能之給付為契約標的者，其契約為無效，契約標的不能者，乃契約之
      標的，其給付自始不能、客觀不能及永久不能（法律不能）之謂。
（二）關於勞貸，原告稱訂約時，曾要求被告之女兒丙○○保證可在勞貸期限內辦妥
      產權移轉及貸款手續，原告才要購買及丙○○信誓旦旦向原告表示絕無問題，
      一定來得及云云。原告完全憑空捏造，一派胡言，與事實不符，事實反倒是丙
      ○○得知原告有勞工貸款，八十八年六月三十日即將到期，而距簽約日只剩十
      五天，對可否來得及辦理勞貸提出疑議，但原告卻表示：「勞貸來得及則辦，
      來不及亦無妨」，張女因原告之表白，方同意簽約，（至於勞貸可展延一事，
      是事後簽完約，才得知如有買賣契約書，即可申請展延），但無論如何，原告
      簽約當時既已明白表示，不介意貸不貸得到勞貸，豈可日後再反口供，含血噴
      人，顛倒是非行徑，實在令人寒心，還好此事相關人員包括太平洋代書陳裕壬
      、黃湘羚（原名黃苑娜，於八十六年十二月十日改名）及曾幫忙調解之陳秋津
      代書夫婦，皆可為證，原告所言絕非事實。
（三）原告又稱：「被告自訂約後，均隱瞞該建物無法辦理分割之瑕疵，讓原告苦苦
      等候云云，更是荒唐，因被告也是在苦候一兩個月後，方知確實無法辦理分割
      ，被告事實上也是受害人，因原告交付訂金三十二萬元之同時，被告也必需交
      付土地及建物權狀正本予代書辦理分割，時間拖延越久，被告損失也越大，故
      怎麼可能自己去拖延、去隱瞞，與理不合，故原告所言完全是誣陷之言，事實
      上若原告不貪求，早在八月份得知不能分割時，被告即已將訂金返還，何致拖
      延至今。
三、證據：提出存證信函影本一份為證，並聲請訊問證人陳裕壬、黃湘羚（原名黃苑
    娜）。
    理      由
一、原告起訴主張被告於八十八年六月十五日與原告訂立不動產買賣契約書，將系爭
    建物及土地以總價三百二十萬元出售與原告，並由原告當場交付定金三十二萬元
    ，約定其於款項分期支付，另特別約定：本買賣標的物須辦理建物分割，分割後
    始辦理被證事項，買方即原告承買為門牌號碼彰化縣彰化市○○路四十巷十二號
    之部分，面積依地政事務所分割為準，分割費用由賣方即被告負擔。由於原告原
    具有勞工身分（八十八年四月間退休），因勞工貸款得來不易，被告必須保證在
    八十八年九月三十日以前，可以辦理產權移轉及貸款手續，原告才要購買，因此
    ，買賣契約書第二條特別約定買賣價金之尾款，係要以勞工貸款支付。原告在簽
    約之前，還特別問被告之代理人丙○○（即被告之女兒）到底有無把握該期限，
    如無把握，原告將不要購買該屋，而另覓他屋承購，以期把握辦理勞工貸款之時
    效。惟丙○○卻信誓旦旦向原告表示：絕無問題，一定來得及辦理建物分割及產
    權移轉登記，可順利配合辦理勞工貸款云云，因此，原告始同意簽約，並付訂金
    三十二萬元，另預繳規費一萬元。詎料，被告自訂約後，均隱瞞該建物無法辦理
    分割之瑕疵，嗣向代書詢問結果，經告知該建物已無法辦理分割，乃於八十八年
    八月三十日以彰化支十二第八十號存證信函催被告於八十八年九月三日以前出面
    處理，惟被告代理人丙○○僅以彰化過溝仔郵局第一五一號存證信函坦承該建物
    無法辦理分割，絕無誠意依違約之規定處理。而彰化縣政府核准之勞工貸款展期
    至八十八年九月三十日，即將到期，被告已確定無法辦理建物分割即產權移轉登
    記，該勞工貸款，因被告之不誠實，無法履約，致原告無法以向被告購買之房屋
    及土地設定抵押權擔保而貸得，造成原告嚴重之損失，而原告又因退休，已喪失
    勞工之資格，根本無法再參加勞工貸款之抽籤，顯見被告違約造成原告損失之重
    大。查系爭建物已確定無法辦理分割，為被告於存證信函中所自承，顯屬給付不
    能。是原告自得依民法第二百五十六條規定，解除買賣契約。而被告未於原告所
    定催告期限內（八十八年九月三日以前），履行契約，原告依上開契約之約定及
    民法第二百五十四條規定，亦得解除買賣契約，茲以起訴狀繕本之送達，向被告
    為解除契約之意思表示，被告依買賣契約書第九條之約定自應按所收取之定金三
    十二萬元加倍返還原告，因此原告請求被告給付六十四萬元。其中三十二萬元應
    自受領時起，按年息百分之五計算利息（民法第二百五十九條第二款規定），其
    餘三十二萬元，自起訴狀繕本送達翌日起至清償日止，按年息百分之五計算之利
    息。又被告不履行契約，使原告無法以三十年長期低利百分之五點０七五貸得一
    百六十萬元，如按目前金融機關抵押貸款利率百分之八點二計算，差額為百分之
    三點一二五，則一百六十萬元按年息百分之三點一二五計算，原告每年即損失五
    萬元（將來如利率調高，原告受損更多），期間三十年，依霍夫曼計算法，扣除
    中間利息，原告三十年共可向被告一次請求賠償九十三萬一千四百五十元之損害
    云云。被告則以兩造簽約時，曾附註特別條例：「買賣雙方合意，本買賣標的物
    須辦理建物分割，分割後使辦理備證事項」，但經查該建物礙於種種法令之限制
    ，致無法辦理分割，而如此結果已與當初簽約之條件相違背，因本買賣成立之先
    決條件，必須辦理分割，而不能分割乃政府法令之限制，斷無歸咎任何一方之理
    ，而既不能分割，自無可能買賣，故契約根本無法成立，故被告同意解除契約，
    返還三十二萬之定金，根據民法第二百四十六條，以不能之給付為契約標的者，
    其契約為無效。關於勞貸，原告稱訂約時，曾要求被告之女兒丙○○保證可在勞
    貸期限內辦妥產權移轉及貸款手續，原告才要購買及丙○○信誓旦旦向原告表示
    絕無問題，一定來得及云云。原告完全憑空捏造，一派胡言，與事實不符，事實
    反倒是丙○○得知原告有勞工貸款，八十八年六月三十日即將到期，而距簽約日
    只剩十五天，對可否來得及辦理勞貸提出疑議，但原告卻表示：「勞貸來得及則
    辦，來不及亦無妨」，張女因原告之表白，方同意簽約，（至於勞貸可展延一事
    ，是事後簽完約，才得知如有買賣契約書，即可申請展延），但無論如何，原告
    簽約當時既已明白表示，不介意貸不貸得到勞貸，原告所言絕非事實。原告又稱
    ：「被告自訂約後，均隱瞞該建物無法辦理分割之瑕疵，讓原告苦苦等候云云，
    更是荒唐，因被告也是在苦候一兩個月後，方知確實無法辦理分割，被告事實上
    也是受害人，因原告交付訂金三十二萬元之同時，被告也必需交付土地及建物權
    狀正本予代書辦理分割，時間拖延越久，被告損失也越大，故怎麼可能自己去拖
    延、去隱瞞，與理不合，故原告所言完全是誣陷之言，事實上若原告不貪求，早
    在八月份得知不能分割時，被告即已將定金返還，何致拖延至今等語置辯。
二、原告主張兩造於八十八年六月十五日訂立不動產買賣契約書，將系爭建物及土地
    以總價三百二十萬元出售與原告，並由原告當場交付定金三十二萬元，約定其於
    款項分期支付，另特別約定：本買賣標的物須辦理建物分割，分割後始辦理被證
    事項，買方即原告承買為門牌號碼彰化縣彰化市○○路四十巷十二號之部分，面
    積依地政事務所分割為準，分割費用由賣方即被告負擔；暨原告獲得八十七年輔
    助勞工建購住宅貸款，並已展延至八十八年九月三十日之事實，業據原告提出不
    動產買賣契約書一件、彰化縣政府八十八年六月二十五日八八彰府勞福字第一一
    八七八四號函一件為證，復為被告所不爭執，堪信為真實。
三、另原告主張系爭建物因需分割，其擔心無法在勞貸辦理期限之前分割，被告代理
    人丙○○於訂約之際向原告表示：絕無問題，一定來得及辦理建物分割及產權移
    轉登記，可順利配合辦理勞工貸款，因此，原告始同意簽約，並付訂金三十二萬
    元，另預繳規費一萬元。詎料，被告自訂約後，該建物無法辦理分割，是原告自
    得依民法第二百五十六條規定，解除買賣契約。而被告未於原告所定催告期限內
    （八十八年九月三日以前），履行契約，原告依上開契約之約定及民法第二百五
    十四條規定，亦得解除買賣契約，茲以起訴狀繕本之送達，向被告為解除契約之
    意思表示，被告依買賣契約書第九條之約定自應按所收取之定金三十二萬元加倍
    返還原告，因此原告請求被告給付六十四萬元。其中三十二萬元應自受領時起，
    按年息百分之五計算利息（民法第二百五十九條第二款規定），其餘三十二萬元
    ，自起訴狀繕本送達翌日起至清償日止，按年息百分之五計算之利息云云。被告
    則以伊並未在簽訂系爭契約之時保證可在勞貸期限之前完成分割，反而原告向之
    表示：「勞貸來得及則辦，來不及亦無妨」等語，因原告之表白，方同意簽約。
    系爭建物既因法令限制而不能分割，自無可能買賣，故契約根本無法成立，故被
    告同意解除契約，並返還定金三十二萬元等語置辯。經查：
（一）證人即居間介紹買賣系爭建物、土地之太平洋房屋代書陳裕壬於本院證述：「
      （建物分割有無限定期限？）沒有」、「（原告有無要求何時之前辦分割完畢
      ？）沒有提到，我告訴張先生（指原告）沒把握何時可以辦完成，張先生說沒
      關係，但儘速辦。」、「（系爭建物為何無法辦理分割？）有關法定空地問題
      ，增建部分係非法增建，法定空地不足。」、「（是否不願拆除？）增建是附
      贈的，且拆除可能影響原建物」、「（有無告知雙方無法辦分割？）有，事後
      雙方曾至公司協調過。」、「（原告訂約時有無向被告說明勞貸不易，如無把
      握辦好，將不購買該屋，被告有無信誓旦旦回稱絕無問題？）沒有，如有的話
      ，我會記在合約書上。」等語（見本院八十八年十二月十日言詞辯論筆錄），
      證人即居間介紹買賣系爭建物、土地之太平洋房屋仲介人黃湘羚（原名黃苑娜
      ）於本院證述：「（建物分割有無限定期限？）沒有」、「（當時有無要求何
      時之前辦分割完畢？）張先生（指原告）有辦展延，曾跟他提分割要一點時間
      ，勞貸已快到期了，曾告訴他不能保證分割期限多久。」、「（居間協調中，
      原告有無強調勞貸期限前辦好分割？）原告說能辦好最好，沒辦好也沒關係，
      被告亦曾表示如對方表示一定在勞貸之前辦好分割就不出售予他，因辦好分割
      時間不能把握。」、「（原告訂約前有無告知被告勞貸不易，如未辦好就不買
      房子，被告並信誓旦旦的表示可以辦好？）沒有」等語，兩造對於證人陳裕壬
      及黃湘羚之證詞均無意見，足認本件並無如原告所主張原告曾於訂約時，一再
      向被告叮嚀，該項勞工貸款得來不易，必須保證在八十八年九月三十日以前，
      可以辦理產權移轉及貸款手續，原告才要購買一節；且被告在簽約之前，亦未
      保證在勞工貸款期限之前辦好系爭建物分割，依證人黃湘羚之證詞，原告反而
      認為未在勞工貸款期限前辦好系爭建物分割，亦沒關係，堪認原告之主張並不
      足採，被告辯稱伊並未在簽訂系爭契約之時保證可在勞貸期限之前完成分割，
      反而原告向之表示：「勞貸來得及則辦，來不及亦無妨」，因原告之表白，方
      同意簽約等語，尚非無據。至於系爭建物係因法定空地不足而無法辦理分割等
      情，業據證人陳裕壬證述在卷，復為兩造所不爭執，系爭建物既因法定空地不
      足不能依法分割，此原因又係基於建築法第十一條第三項之規定而無法歸責於
      兩造，原告主張系爭建物無法辦理分割係因可歸責於被告之事由云云，尚不足
      採。從而原告請求被告依買賣契約書第九條之約定自應按所收取之定金三十二
      萬元加倍返還原告，其中三十二萬元應自受領時起，按年息百分之五計算利息
      ，其餘三十二萬元，自起訴狀繕本送達翌日起至清償日止，按年息百分之五計
      算之利息，即無理由，應予駁回。
（二）至於原告主張因被告不履行契約，使原告無法以三十年長期低利百分之五點０
      七五貸得一百六十萬元，如按目前金融機關抵押貸款利率百分之八點二計算，
      差額為百分之三點一二五，則一百六十萬元按年息百分之三點一二五計算，原
      告每年即損失五萬元（將來如利率調高，原告受損更多），期間三十年，依霍
      夫曼計算法，扣除中間利息，原告三十年共可向被告一次請求賠償九十三萬一
      千四百五十元之損害云云。因被告並未保證在勞工貸款期限前辦好系爭建物分
      割，原告亦未要求被告須於勞工貸款期限前辦好系爭建物分割，且原告認為未
      在勞工貸款期限前辦好系爭建物分割，亦沒關係；且被告對於系爭契約之不履
      行並無可歸責之處等情，已如前述，從而原告主張因被告契約不履行，進而請
      求損害賠償，亦無理由，應予駁回。
      綜上所述，原告以被告債務不履行為由，解除契約，進而請求被告交付一百五
      十七萬一千四百五十元，及其中三十二萬元自八十八年六月十五日起，其中一
      百二十五萬元一千四百五十元自起訴狀繕本送達翌日起至清償日止，按年息百
      分之五計算之利息，即無理由，均予駁回，其假執行之聲請亦失所依據，併予
      駁回。
四、因本案事證已臻明確，兩造其餘主張陳述及所提之證據，均毋庸再予審酌，附此
    敘明。
據上論結：原告之訴為無理由，並依民事訴訟法第七十八條判決如主文。
中      華      民      國    八十九    年      一      月      十二    日
                                臺灣彰化地方法院民事第二庭
~B法      官  李水源
右為正本係照原本作成。
如對本判決上訴，應於判決送達後二十日內向本院提出上訴狀。
~B法院書記官  黃義明
中      華      民      國    八十九    年      一      月      十二六  日


司法院資訊處製作；財團法人民間司法改革基金會備份。
